臺灣臺北地方法院刑事判決　　　　　 98年度自更(一)字第6號
自　訴　人　台灣農林股份有限公司
代　表　人　林金燕
自訴代理人　姜禮增律師
被　　　告　國華人壽保險股份有限公司
代　表　人　接管人財團法人保險安定基金
選任辯護人　張德銘律師
　　　　　　廖穎愷律師
被　　　告　夏銘賢
選任辯護人　魏大千律師
被　　　告　陳履安
選任辯護人　廖穎愷律師
上列被告因違反洗錢防制法案件，經自訴人提起自訴並追加自訴
，本院判決如下：
    主  文
夏銘賢、國華人壽保險股份有限公司均無罪。
陳履安部分，自訴不受理。
    理  由
壹、被告夏銘賢、國華人壽保險股份有限公司部分
一、自訴意旨如附件刑事自訴狀所載。
二、按犯罪事實應依證據認定之，無證據不得認定犯罪事實，又
    不能證明被告犯罪或其行為不罰者，應諭知無罪之判決，刑
    事訴訟法第一百五十四條第二項、第三百零一條第一項分別
    定有明文。次按認定不利於被告之事實，須依積極證據，茍
    積極之證據本身存有瑕疵而不足為不利於被告事實之認定，
    即應為有利於被告之認定，更不必有何有利之證據，而此用
    以證明犯罪事實之證據，猶須於通常一般人均不至於有所懷
    疑，堪予確信其已臻真實者，始得據以為有罪之認定，倘其
    證明尚未達到此一程度，而有合理性之懷疑存在，致使無從
    為有罪之確信時，即應為無罪之判決，此有最高法院八十二
    年度臺上字第一六三號判決、七十六年臺上字第四九八六號
    、三十年上字第八一六號等判例意旨可資參照。
三、自訴人認被告夏銘賢涉犯洗錢防制法第二條第二款、第十一
    條第二項之罪嫌，被告國華人壽保險股份有限公司應依洗錢
    防制法第十一條第四項之規定處以該條第二項之罰金，無非
    以國華人壽保險股份有限公司重大訊息（自證一）、附表一
    國華人壽保險公司竹南土地清冊明細表（自證二）、附表二
    台灣農林股份有限公司台北市○○區○○段三小段土地及建
    物清冊明細表（自證三）、台灣農林股份有限公司變更登記
    表（自證四）、不動產買賣契約書（自證五）、國華人壽保
    險股份有限公司九十五年股東常會議事錄（自證六）、國華
    人壽保險股份有限公司民國八十七年十月十三日（八七）華
    壽法務字第一九三九號函（自證七）、苗栗縣環境保護局九
    十七年一月七日環水字第○九七○○○○○○六號函（自證
    八）、有惟法律事務所姜禮增律師函（自證九）、國華人壽
    保險股份有限公司九十七年七月七日（九七）華壽祕法字第
    一二八四號函（自證十）、行政院環境保護署八十五年十一
    月二十二日（八五）環署綜字第六九七三號函（自證十一）
    、苗栗縣政府八十二年九月二十七日八二府環三字第一○一
    九○二號函（自證十二）、台北高等行政法院八十九年度訴
    字第四○三一號判決（自證十三）、聯合報八八年一月五日
    、六日、十六日之報紙報導（自證十四）、台灣高等法院九
    十四年度上重訴字第七四號判決（自證十五）、網路有關汞
    的報導（自證十六）、最高法院九十八年度台上字四八四九
    號刑事判決（自證十七）、國華人壽保險股份有限公司一○
    ○年四月十一日（一○○）華壽秘規字第○六一三號函（自
    證十八）為其論據（本院卷二第七十三頁至一七一頁、第二
    ○一至二○四頁參照）。
四、被告夏銘賢未到庭應訊，惟被告夏銘賢之辯護人為其辯護略
    以：洗錢防制法係於八十五年十月二十三日公布，而被告國
    華人壽保險股份有限公司與自訴人之交易係於八十四年十二
    月十三日簽訂，依刑法第一條「行為之處罰，以行為時之法
    律有明文規定者為限」，且依刑法溯及既往禁止原則之精神
    ，除非法律有明文例外規定，否則不得追溯處罰法律生效前
    業已發生之行為，故自訴人自訴之基礎根本不成立，應駁回
    自訴或對被告夏銘賢為無罪之判決。又自訴人所指之八十四
    年十二月十三日詐欺行為，自既遂日起算至九十四年十二月
    十三日止已滿十年之追訴期間，自訴人於九十七年七月十日
    始提起本件自訴，係對時效已完成者提起自訴，依法應予駁
    回等語。被告國華人壽保險股份有限公司之辯護人為其辯護
    略以：被告國華人壽保險股份有限公司簽訂系爭買賣契約前
    ，對於系爭竹南鎮土地有遭汞污染之事實並不知情。八十五
    年十月二十三日制定公布之洗錢防制法第三條列舉之重大犯
    罪並無刑法第三百三十九條詐欺罪，該法係於九十六年七月
    十一日始修訂第三條規定增列觸犯刑法第三百三十九條之犯
    罪所得在新臺幣（下同）五百萬元以上者亦屬重大犯罪。故
    縱認本案在八十四年十二月十三日簽訂契約時，或竹南鎮土
    地二十筆於八十六年十二月十五日移轉登記時詐欺罪已成立
    ，依刑法第一條「行為之處罰以行為時之法律有明文規定者
    為限」之規定，自訴人指摘被告國華人壽保險股份有限公司
    涉有洗錢防制法犯罪之嫌自屬無據。被告國華人壽保險股份
    有限公司於九十五年六月九日召開九十五年度股東常會，決
    議承認依同種類資產交換方式處理而重編財務報表，係因主
    管機關命令改依資產交換列帳（互易）並命重編資產負債表
    ，與詐欺或洗錢無關等語。
五、經查：
  (一)自訴代理人姜禮增律師陳報被告夏銘賢自九十六年五月一日
    起至九十七年十二月二十八日止，擔任被告國華人壽保險股
    份有限公司之董事長乙情，有九十九年十一月五日刑事陳報
    狀在卷可佐（本院卷二第四十二頁參照），又自訴代理人姜
    禮增律師於一○○年四月二十八日審理時陳稱：被告夏銘賢
    從九十六年五月十一日接任國華人壽保險股份有限公司董事
    長，為該公司之代表人，執行公司之業務，接任時間點開始
    就是犯罪時間等語（本院卷二第二一六頁反面參照），足見
    自訴代理人指述被告夏銘賢自九十六年五月十一日起至九十
    七年十二月二十八日止從事洗錢行為。
  (二)按行為之處罰，以行為時之法律有明文規定者為限，刑法第
    一條前段定有明文。查洗錢防制法於九十七年六月十一日修
    正時，始將犯刑法第三百三十九條詐欺罪，且犯罪所得在五
    百萬元以上者列入洗錢防制法第三條重大犯罪之範疇，故被
    告夏銘賢擔任被告國華人壽保險股份有限公司董事長之期間
    橫跨洗錢防制法修法前後，茲分別論述如下：
  1.被告夏銘賢自九十六年五月十一日起至九十七年六月十日止
    ，擔任被告國華人壽保險股份有限公司董事長期間：
    於前揭期間，洗錢防制法並未處罰掩飾、收受、搬運、寄藏
    、故買或牙保他人因犯刑法第三百三十九條詐欺罪，且犯罪
    所得在五百萬元以上者之所得財物或財產上利益之行為，故
    縱認被告夏銘賢於前揭期間有前揭行為，於其行為時係屬不
    罰之行為，應諭知無罪。
  2.被告夏銘賢自九十七年六月十一日起至九十七年十二月二十
    八日止，擔任被告國華人壽保險股份有限公司董事長期間：
    刑事自訴狀載明：「被告夏銘賢係國華人壽公司現任董事長
    ，係法人之代表人，負責執行公司之業務，於經自訴人公司
    委託律師發函，請其返還因被告張貞松、翁德銘詐騙犯罪直
    接取得附表二之土地建物及賠償損失後（自證九），迄今仍
    置之不理，拒不返還，顯係因執行國華人壽公司之業務而收
    受詐騙所得，其主觀上亦有收受上該重大犯罪所得贓物之犯
    意甚明」等語（附件刑事自訴狀第四頁參照），自訴代理人
    於一○○年四月二十八日審理時復陳稱：被告夏銘賢具體的
    犯罪行為就是在執行公司業務後，在明知本案為污染土地及
    虛偽買賣，由被告國華人壽保險股份有限公司取得非法財物
    ，包括價金等，用不詳方法幫助被告國華人壽保險股份有限
    公司掩飾、收受、寄藏，將非法財物價金部分歸入被告國華
    人壽保險股份有限公司予以運用及收受附表一的土地建物等
    語（本院卷二第二一六頁反面參照），足認自訴代理人姜禮
    增律師無法具體指出被告夏銘賢究係以何方法掩飾、收受、
    寄藏犯罪所得，且其所提出之證據亦均無法佐證被告夏銘賢
    有何前揭洗錢行為，足徵自訴代理人僅係主觀臆測被告夏銘
    賢有掩飾、收受、寄藏犯罪所得之行為，未善盡其向法院舉
    證及說服之責任，自難僅以其前揭主觀臆測遽認被告夏銘賢
    自九十七年六月十一日起之董事長任職期間有洗錢行為，而
    令其負洗錢防制法第二條第二款、第十一條第二項之罪責。
  (三)按洗錢防制法第十一條第四項規定「法人之代表人、法人或
    自然人之代理人、受雇人或其他從業人員，因執行業務犯前
    三項之罪者，除處罰行為人外，對該法人或自然人並科以各
    該項所定之罰金。但法人之代表人或自然人對於犯罪之發生
    ，已盡力監督或為防止行為者，不在此限。」，故對法人科
    處罰金之前提乃法人之代表人、代理人、受雇人或其他從業
    人員有違反洗錢防制法之洗錢行為，而如前(一)、(二)所述可知
    ，無法認定被告夏銘賢自九十六年五月十一日起至九十七年
    十二月二十八日止，擔任被告國華人壽保險股份有限公司董
    事長之期間有何洗錢行為，自無須依洗錢防制法第十一條第
    四項規定對被告國華人壽保險股份有限公司科以罰金。
  (四)綜上，九十七年六月十日以前洗錢防制法並未將詐欺罪列入
    重大犯罪之範疇，故自訴代理人指述被告夏銘賢於九十七年
    六月十日以前有掩飾、收受、寄藏，因詐欺犯罪而取得之犯
    罪所得，應依洗錢防制法論處，實屬無稽。又自訴代理人雖
    指述被告夏銘賢自九十七年六月十一日起亦有洗錢行為，然
    此部分自訴人、自訴代理人所為舉證尚未達到通常一般之人
    不致有所懷疑，而得確信其為事實之程度，本案容有合理之
    懷疑存在而無從使本院得有確切不移之有罪確信，從而被告
    國華人壽保險股份有限公司部分自亦無法依洗錢防制法規定
    科以罰金。此外，復查無其他積極證據足認被告夏銘賢、國
    華人壽保險股份有限公司有自訴人、自訴代理人所指涉之違
    反洗錢防制法犯行，揆諸前開說明，自應為被告夏銘賢、國
    華人壽保險股份有限公司無罪之諭知，以維法紀。被告夏銘
    賢經合法傳喚，無正當理由不到庭，本院認本件係無罪案件
    ，爰不待其陳述逕行判決。
  (五)自訴代理人雖聲請調閱臺灣高等法院「被告張世儒、蘇火燈
    違反證券交易法等案件」之卷證，證明被告國華人壽保險股
    份有限公司主張「相關交易，係基於雙方合意，依約備齊文
    件契樣後，辦理所有權移轉及交付，並無不法」與前揭案件
    經最高法院九十八年台上字第四八四九號判決發回意旨相矛
    盾，然前揭案件係被告張世儒、蘇火燈違反證券交易法等案
    件，與本件被告夏銘賢並無直接關連性，且自訴代理人無法
    舉證證明被告夏銘賢有何洗錢行為，本案實無調閱前揭卷證
    之必要。又自訴代理人聲請傳喚證人林國彬，以證明本案於
    八十四年十二月十三日自訴人與被告國華人壽保險股份有限
    公司簽訂不動產買賣契約書及系爭竹南鎮之土地仍長期由被
    告國華人壽保險股份有限公司持有規劃開發及上揭苗栗縣政
    府、行政院環境保護署函等事實，惟林國彬於一○○年始接
    任財團法人保險安定基金總經理，業據自訴代理人陳明在卷
    （本院卷二第二二四頁參照），足認林國彬就自訴代理人主
    張之待證事實並未親自見聞，與待證事實無重要關係，無調
    查之必要，附此敘明。
貳、被告陳履安部分
一、追加自訴意旨如附件刑事追加被告狀所載。
二、按於第一審辯論終結前，得就與本案相牽連之犯罪或本罪之
    誣告罪，追加起訴。有左列情形之一者，為相牽連之案件：
    一、一人犯數罪者。二、數人共犯一罪或數罪者。三、數人
    同時在同一處所各別犯罪者。四、犯與本罪有關係之藏匿人
    犯、湮滅證據、偽證、贓物各罪者。又自訴程序，準用刑事
    訴訟法第二百六十五條追加起訴之規定，刑事訴訟法第二百
    六十五條第一項、第七條、第三百四十三條分別定有明文。
    再按起訴之程序違背規定者，應諭知不受理之判決，刑事訴
    訟法第三百零三條第一款定有明文。經查：
  (一)自訴人係於九十七年七月八日向本院遞狀對被告張貞松、翁
    德銘、國華人壽保險股份有限公司、夏銘賢提起自訴，並認
    被告張貞松、翁德銘涉犯刑法第三百三十九條第一項之詐欺
    取財罪嫌，被告夏銘賢涉犯洗錢防制法第十一條第二項之罪
    嫌，被告國華人壽保險股份有限公司因被告夏銘賢執行公司
    業務，而犯洗錢防制法第十一條第二項之罪，依同條第四項
    規定，除處罰行為人被告夏銘賢外，對被告國華人壽保險股
    份有限公司並應科以第二項規定之罰金等情，有九十七年七
    月七日刑事自訴狀一份在卷可稽（詳如附件之刑事自訴狀）
    。自訴人再於九十八年二月二十五日向本院遞狀追加被告陳
    履安涉犯洗錢防制法第十一條第二項之罪嫌，有九十八年二
    月二十四日刑事追加被告狀（詳如附件之刑事追加被告狀）
    。是自訴人追加被告陳履安部分是否合法，尚須判斷被告陳
    履安部分與被告張貞松、翁德銘、夏銘賢、國華人壽保險股
    份有限公司部分是否為刑事訴訟法第七條所定之相牽連案件
    ，合先敘明。
  (二)自訴人自訴被告張貞松、翁德銘係犯刑法第三百三十九條第
    一項之詐欺取財罪嫌，且自訴人指述被告張貞松、翁德銘係
    於八十四年十二月十三日為詐欺行為，而被告陳履安則係九
    十七年十二月間始接任被告國華人壽保險股份有限公司董事
    長，被告陳履安顯無與被告張貞松、翁德銘共犯一罪或數罪
    、同時在同一處所各別犯罪之情形。且自訴人指述被告陳履
    安涉犯洗錢防制法第十一條第二項之罪，亦非本罪之誣告罪
    或與本罪有關係之藏匿人犯、湮滅證據、偽證、贓物罪，難
    認被告陳履安部分與被告張貞松、翁德銘部分有何相牽連關
    係。
  (三)自訴代理人於一○○年四月二十八日審理時陳稱：被告夏銘
    賢及陳履安並無共犯關係，二人是屬於兩個先後獨立的犯罪
    行為，虛偽買賣的價金及土地建物基礎事實及犯罪態樣一樣
    ，接任法人代表人後都是基於同一犯意，所涉及的犯罪標的
    物相同，認為有相牽連關係云云（本院卷二，第二一六頁反
    面參照），被告陳履安被追加之罪名雖亦為洗錢防制法第十
    一條第二項之罪，然如自訴代理人前揭所述，被告陳履安、
    夏銘賢並無共犯關係，且自訴代理人主張被告陳履安與夏銘
    賢之犯罪時間亦不同，顯無同時在同一處所各別犯罪之情事
    ，且自訴人指述被告陳履安涉犯前揭罪嫌，亦非本罪之誣告
    罪或與本罪有關係之藏匿人犯、湮滅證據、偽證、贓物罪，
    實難認被告陳履安部分與被告夏銘賢部分具相牽連關係。
  (四)按法人為刑事被告，除法律有明文規定者外，在實體法上不
    認其有犯罪能力，在程序法上不認其有當事人能力，故以法
    人為被告而提起自訴，其起訴之程序即屬違背規定，應依刑
    事訴訟法第三百四十三條、第三百零三條第一款規定為不受
    理之判決，最高法院五十四年台上字第一八九四號判決意旨
    可資參照。次按稅捐稽徵法第四十一條、銀行法第一百二十
    五條至第一百二十七條之二、第一百二十七條之五、證券交
    易法第一百七十一條至第一百七十七條、勞工安全衛生法第
    三十一條、第三十二條等犯罪中有以法人為犯罪及處罰之主
    體者，為前開判例所指之「除法律有明文規定外」，雖於此
    等犯罪，法人仍不具有犯罪能力，然基於立法政策，法人有
    當事人能力，亦得成為刑事被告，可科以罰金，並由相關之
    自然人另就徒刑之處罰轉嫁受罰，固不待言。惟立法技術與
    刑事政策上，另有以自然人為犯罪及處罰主體，法人僅係代
    罰性質，並非因法人本身之犯罪而負行為責任者，如洗錢防
    制法第十一條第四項規定「法人之代表人、法人或自然人之
    代理人、受雇人或其他從業人員，因執行業務犯前三項之罪
    者，除處罰行為人外，對該法人或自然人並科以各該項所定
    之罰金。但法人之代表人或自然人對於犯罪之發生，已盡力
    監督或為防止行為者，不在此限。」者是，於此情形下，倘
    以自然人為犯罪或處罰主體，並主張法人應就罰金部分轉嫁
    受罰者，法人有當事人能力，亦得成為刑事被告，然法人究
    非此種犯罪之犯罪及處罰主體。由上述可知，被告國華人壽
    保險股份有限公司並非洗錢防制法第十一條第四項之犯罪主
    體，自難認被告陳履安與國華人壽保險股份有限公司有何刑
    事訴訟法第七條規定之相牽連關係。
  (五)綜上，自訴人就被告陳履安部分追加自訴與先前自訴部分並
    非刑事訴訟法第七條規定之相牽連案件，且其被指述之罪名
    亦非本罪之誣告罪，揆諸前揭規定，此部分追加不符法定要
    件，起訴之程序違背規定，爰不經言詞辯論，逕為諭知不受
    理之判決。
據上論斷，應依刑事訴訟法第三百四十三條、第三百零一條第一
項、第三百零三條第一款、第三百零六條、第三百零七條，判決
如主文。
中    華    民    國   100    年    5     月    12    日
                  刑事第九庭  審判長法  官  林怡秀
                                    法  官  劉素如
                                    法  官  鄭富城
以上正本證明與原本無異。
如不服本判決應於收受送達後10日內向本院提出上訴書狀，並應
敘述具體理由；其未敘述上訴理由者，應於上訴期間屆滿後20日
內向本院補提理由書（均須按他造當事人之人數附繕）「切勿逕
送上級法院」。
                                    書記官  顏淑華
中    華    民    國   100    年    5     月    12    日